臺灣臺中地方法院民事判決　九十三年度訴字第二四三七號
　　原　　　告　甲○○○
　　被　　　告　乙○○
右當事人間請求損害賠償事件，經原告提起刑事附帶民事訴訟，由本院刑事庭（九十
三年度沙交簡附民字第十二號）移送前來，本院於民國九十四年一月十七日言詞辯論
終結，判決如左：
    主      文
被告應給付原告新臺幣壹拾參萬肆仟陸佰壹拾壹元及自民國九十三年九月十日起至清
償日止，按年息百分之五計算之利息。
原告其餘之訴駁回。
訴訟費用由被告負擔五分之一，餘由原告負擔。
    事實及理由
一、原告方面：
（一）被告乙○○於民國（下同）九十二年十一月十七日上午十時五分許，駕駛車牌
      號碼ＭＡ─六六七三號（誤載為Ｍ六─六六七三號）自用小客車，沿台中縣沙
      鹿鎮○○路由西往東方向行駛（誤載為由東向四行駛），行經中棲路與中山路
      之交岔路口，欲右轉至中山路，未遵守轉彎車應讓直行車先行，並注意車前狀
      況及兩車併行之間隔，隨時採取必要之安全措施之規定，撞上沿同方向外車道
      直行，騎乘車牌號碼ＪＶＡ—一三二號重型機車之原告，致原告人車倒地，受
      有左膝後十字韌帶斷裂之傷害，業經台灣台中地方法院檢察署九十三年度偵字
      第九二七０號提起公訴、鈞院以九十三年度沙交簡字第五三八號判處被告過失
      傷害罪刑在案。
（二）被告違反道路交通安全規則第一百零二條第一項第六款及第九十四條第三項規
      定，依民法第一百八十四條第二項及同法第一百九十一條之二規定，應依侵權
      行為之相關規定對原告負損害賠償責任。
（三）原告左膝十字韌帶斷裂，經於九十二年十一月十八日起，前後三次住院醫療，
      共計住院二十二日，支出醫療費用新台幣（下同）十一萬零八百八十一元。原
      告住院二十二日無法下床，需請人看護，一日以二千元計算共需四萬四千元；
      原告出入需人接送，到醫院門診至少六次，平時出入亦需人接送，估計至原告
      治癒不需人接送為止，以三十次計，一次往返四百元，共計受有交通費之損害
      一萬二千元；原告發生事故時，僅年滿五十五歲，正值壯年，平均需駕駛機車
      出入，並到田裡耕作，受傷至今因左腳無法用力，不能下田工作，一年農作收
      獲利以十萬元計，迄今亦有十幾萬元之損害，斟酌請求二年不能工作之損害二
      十萬元。原告所有之機車因車禍受損，花費修理費用二千八百二十元。原告平
      常身強體壯，行動自如，受傷迄今出入皆需人扶持接送，精神上所受之痛苦無
      與倫比，爰請求五十萬元之精神慰撫金。
（四）原告事故當時係從高架橋下騎機車直行，被告係經高架橋上與原告同方向直行
      ，下高架橋行經路口欲右轉自須待停，待同方向橋下之直行車輛過去方為右轉
      ，對於被告突如其來之右轉動作，原告無從注意防免本次車禍事故之發生，被
      告對於本件事故，應負全部之過失責任明。並聲明求為判決被告應給付原告六
      十九萬九千四百五十一元，及自起訴狀繕本送達被告翌日起至清償日止，按年
      息百分之五計算之利息。
二、被告方面：
    對原告主張本件車禍發生致原告受傷及原告支出醫療費用、住院期間需人看護等
    事實均不爭執，惟以原告請求之精神慰撫金額過高，被告無資力清償為辯，並請
    求判決駁回原告之訴。
三、兩造不爭執之事實：
（一）被告乙○○於九十二年十一月十七日上午十時五分許，駕駛車牌號碼ＭＡ─六
      六七三號自用小客車，在台中縣沙鹿鎮○○路與中山路口之交岔路口欲右轉撞
      到直行之原告，致原告受有左膝後十字韌帶斷裂之傷害。
（二）原告醫療費用支出十一萬零八百八十一元。
（三）原告住院二十二日無法下床需請看護，一日以二千元計算，共需四萬四千元。
四、兩造之爭點：原告主張受傷後精神痛若，請求精神慰撫金五十萬元；被告則以精
    神慰撫金額過高，被告無資力支付為辯。
五、得心證之理由
（一）按汽車、機車或其他非依軌道行駛之動力車輛，在使用中加損害於他人者，駕
      駛人應賠償因此所生之損害，民法第一百九十一條之二前段定有明文，此係專
      為非依軌道行駛之動力車輛在使用中駕駛人之責任而為之舉證責任倒置之規定
      。故凡動力車輛在使用中加損害於他人者，即應負賠償責任，由法律推定駕駛
      人侵害他人之行為係出於過失。蓋動力車輛之使用，提供使用人便捷之交通工
      具，擴張其活動空間，惟同時亦增加侵害他人權利之危險，故使用汽車等動力
      車輛，既有發生一定比率之危險性，則駕駛人對使用動力車輛時侵害他人權利
      而生之損害，即應負賠償之責任，駕駛人對於交通事故之發生，是否有過失，
      則不待被害人舉證。至於駕駛人唯有證明對於損害之發生，已盡相當之注意，
      為防止損害之發生已有所積極作為，仍不能避免發生損害，亦即須證明駕駛人
      使用動力車輛加損害於他人，非因過失所致，始可免負賠償責任。
（二）按汽車行駛時，駕駛人應注意車前狀況及兩車併行之間隔，並隨時採取必要之
      安全措施；又汽車行駛至交岔路口，其行進、轉彎，應依左列規定：六轉彎車
      應讓直行車先行，道路交通安全規則第九十四條第三項、第一百零二條第一項
      第六款分別定有明文。本件車禍肇事當時，被告駕駛車牌號碼ＭＡ─六六七三
      號自用小客車，行至臺中縣沙鹿鎮○○路與中山交岔路口，欲右轉中山路，本
      應注意遵守上開規定，且依當時情況，並不無不能注意之情形，竟未注意未讓
      直行車先行且違反車前注意義務，致原告受傷，則原告所受之損害，顯然係被
      告使用上開自小客車時侵害身體權所肇致，被告復未能舉證證明已盡相當之注
      意，為防止損害發生之積極行為，則原告身體受傷與被告使用動力車輛之間，
      存有相當因果關係，關於被告駕駛汽車部分，自應推定其上開侵害原告身體之
      行為，係出於過失，其就原告所受之損害即應負賠償責任。
（三）按不法侵害他人之身體或健康者，對於被害人因此喪失或減少勞動能力或增加
      生活上之需要時，應負損害賠償責任。又不法侵害他人之身體、健康、名譽或
      自由者，被害人雖非財產上之損害，亦得請求賠償相當之金額，民法第一百八
      十五條第一項、第一百九十三條第一項及第一百九十五條第一項規定甚明。是
      本件被告因過失，不法侵害原告之身體，原告請求被告賠償其醫療費、精神慰
      藉金，於法自屬有據。茲就原告請求被告賠償之費用，是否應予准許，分述如
      次：
  １、醫療費十一萬零八百八十一元：
    (1)原告主張因本件車禍左膝後十字韌帶斷裂，於九十二年十一月十八日起，前後
      住院三次，共計住院二十二日，花費醫療費用（包含裝置動態韌帶膝關節護具
      ）等情，據其提出童綜合醫院診斷證明書一份及醫療費用收據四十八紙為證，
      並為被告所不爭執，惟其中證明書費一千八百一十元、電話費一百六十八元均
      非醫療所必需，應予扣除。
    (2)按保險制度，旨在保護被保險人，非為減輕損害事故加害人之責任。保險給付
      請求權之發生，係以定有支付保險費之保險契約為基礎，與因侵權行為所生之
      損害賠償請求權，並非出於同一原因。後者之損害賠償請求權，殊不因受領前
      者之保險給付而喪失，兩者除有保險法第五十三條關於代位行使之關係外，並
      不生損益相抵問題，最高法院六十八年度台上字第四十二號著有判例可資參照
      。惟按全民健康保險法第八十二條規定：「保險對象因汽車交通事故，經本保
      險提供醫療給付者，本保險之保險人得向強制汽車責任保險之保險人代位請求
      該項給付。」另依保險法第一百三十五條準用第一百零三條規定，傷害保險之
      保險人固不得代位行使被保險人對於加害人之損害賠償請求權，惟全民健康保
      險法第八十二條之規定為保險法之特別法，依特別法優於普通法之原則，全民
      健康保險法第八十二條應優先於保險法第一百三十五條、第一百零三條之規定
      而為適用。從而全民健康保險之被保險人因汽車交通事故，經全民健康保險提
      供醫療給付者，全民健康保險之保險人自得向強制汽車責任保險之保險人代位
      請求該項給付。而依強制汽車責任保險法第三十條規定，於該範圍內，加害人
      或強制汽車責任保險之被保險人之損害賠償責任即因而解免，全民健康保險被
      保險人對於加害人之損害賠償請求權亦因而喪失。最高法院八十八年度台上字
      第三五三號亦著有判決可參，原告為全民健康保險之被保險人，對於前開經關
      於全民健康保險給付部分十一萬一千九百四十四元，既經全民健康保險提供醫
      療給付，全民健康保險之保險人自得向強制汽車責任保險之保險人代位請求該
      項給付。而依強制汽車責任保險法第三十條規定，於該範圍內，加害人（即被
      告）或強制汽車責任保險之被保險人之損害賠償責任即因而解免，全民健康保
      險被保險人（即原告）對於被告之損害賠償請求權亦因而喪失。是原告關於此
      部分之請求即屬無據，尚難准許。
    (3)扣除上述金額後，原告得請求之醫療費用總額為四萬八千九百零三元。
  ２、看護費用四萬四千元部分：原告主張其受傷後住院二十二日，住院期間無法下
      床需人看護等情，已據原告提出上開診斷證明書為證。按被害人因受傷需人看
      護，而由親屬看護時，雖無現實看護費之支出，亦應認被害人受有相當看護費
      之損害而得向加害人請求賠償，蓋親屬照顧被害人之起居，固係出於親情，但
      親屬看護所付之勞力，並非不能評價為金錢，只因兩者身分關係密切而免除支
      付義務，此種親屬基於身分關係之恩惠，自不能加惠於加害人，故應衡量及比
      照僱用職業護士看護情形，認被害人受有相當看護費之損害，得向加害人請求
      賠償，原告主張住院期間之看護費用以每日二千元計算，核屬合理之看護費用
      ，則原告得請求被賠賠償之看護費合計為四萬四千元。
  ３、交通費用損失一萬二千元、工作損失二十萬元及修車費用二千八百二十元部分
      ：原告均捨棄請求，依民事訴訟法第三百八十四條之規定，應本於其認諾為原
      告此部分敗訴之判決。
  ４、精神慰撫金五十萬元部分：
      原告主張其原本身強體壯，行動自如，受傷迄今，出入皆需人扶持接送，精神
      上所受之痛苦，無以倫比，請求五十萬元之精神慰撫金等語。按以人格權遭遇
      侵害，受有精神上之痛苦，而請求慰藉金之賠償，其核給之標準，須斟酌雙方
      之身分、資力與加害程度及其他各種情形核定相當之數額。所謂「相當」，應
      以實際加害情形與其名譽影響是否重大及被害人之身分、地位與加害人之經濟
      情況等關係定之，最高法院八十六年度台上字三五三七號著有判決意旨可參。
      本院審酌原告車禍當時為五十五歲，未受教育，受傷前從事農作及幫其子照顧
      小孩，一年之收入約十萬元，從事農作前曾出海捕魚及在工廠工作，工廠工作
      每日收入一千元，出海捕魚每月收入平均三、四萬元，目前名下無不動產，因
      本次車禍所受之前述傷害精神所受痛苦等情形；及被告於事故發生當時為四十
      三歲，國中肄業，原從事雕刻業，每月收入約三萬元，已失業二年，目前無業
      ，名下有不動產房地一戶，積欠銀行貸款一百三十萬元，另有子女三名，均尚
      在就學，目前無經濟來源，其侵權行為之加害程度等一切情狀，認原告請求被
      告給付精神慰撫金一百六十萬元，核屬過高，應核減為三十萬元始為允當，逾
      此數額之請求，為無理由。
（四）綜上所述，原告因本件車禍所受之損害額合計為三十九萬二千九百零三元（即
      48903+44000＋300000=392903）。
六、再損害之發生或擴大，被害人與有過失者，法院得減輕賠償金額或免除之，民法
    第二百十七條第一項定有明文。此項規定之目的，在謀求加害人與被害人間之公
    平，故在裁判上法院得以職權減輕或免除之。最高法院八十五年台上字第一七五
    號著有判例可參。本件原告之請求雖有理由，然查，本件車禍係發生在台中縣沙
    鹿鎮○○路與中山路交岔路口，當時氣候為晴，日間自然光線、路面為柏油省道
    ，路面乾燥、無缺陷、無障礙物，視距良好，原告駕駛機車與被告駕駛之自用小
    客車為同向車輛，按依道路交通安全規則第九十四條第三項規定：汽車行駛時，
    駕駛人應注意車前狀況及兩車併行之間隔，並隨時採取必要之安全措施，原告駕
    駛機車，本應注意遵守上開規定，且依當時之情況，天候為晴、路面無障礙、視
    距良好之情況下，並無不能注意之情事，原告應注意，並能注意而不注意車前狀
    況，致遭被告之自小客車撞擊及其機車及身體，因此導致其自己之身體受有傷害
    ，其亦有過失應予堪認定，而依兩造之過失情形，被告行經交岔路口，右轉彎未
    讓同向直行車先行，為肇事主因，原告駕駛機車，未注意其車前情況，為肇事次
    因，以被告貿然右轉之情節較為嚴重，核其情節，應負十分之七之過失責任，而
    原告為肇事次因，應負擔十分之三之過失責任，始為允當，是原告主張其並無過
    失乙節，尚非可採。本件原告得請求賠償之金額依上開過失比例相抵後，應減為
    二十七萬五千零三十二元（即392903X7/10=275032），始為合理。
七、末按保險人依強制汽車責任保險法規定給付之保險金，視為加害人或被保險人損
    害賠償金額之一部分；加害人或被保險人受賠償請求時，得扣除之。強制汽車責
    任保險法第三十條定有明文，查原告於本件交通事故發生後，已依強制汽車責任
    保險法取得保險金十四萬元，此業經原告提出為證，並為被告所不爭執，堪信屬
    實，是依上開說明，此等給付既均屬保險人依強制汽車責任保險法所為之保險給
    付項目，依法自應視為加害人損害賠償金額之一部份，應得扣除之，是原告前開
    所得請求之金額應扣除保險給付十四萬零四百二十一元，原告所得請求之金額為
    十三萬四千六百一十一元（即000000-000000=134611）。從而，原告請求如數之
    金額，及自起訴狀繕本送達翌日即九十三年九月十日起至清償日止，按年息百分
    之五計算之利息，為有理由，應予准許，原告逾此數額之請求則屬無據，應予駁
    回。
八、據上論結，本件原告之訴為一部有理由，一部無理由，依民事訴訟法第七十九條
    但書、第三百九十條第二項，判決如主文。
中　　　華　　　民　　　國　　九十四　　年　　　一　　　月　　三十一　　日
                                臺灣臺中地方法院民事第三庭
~B法　　　官　陳　文　爵
右為正本係照原本作成
如不服本判決，應於判決送達後二十日內，向本院提出上訴狀。
中　　　華　　　民　　　國　　九十四　　年　　　一　　　月　　三十一　　日
~B法院書記官
